【裁判字號】    89,上訴,421
【裁判日期】    890816
【裁判案由】    違反臺灣地區與大陸地區人民關係條例
【裁判全文】
臺灣高等法院高雄分院刑事判決                    八十九年度上訴字第四二一號
    上  訴  人  臺灣澎湖地方法院檢察署檢察官
    被      告  甲○○
右上訴人因被告違反台灣地區與大陸地區人民關係條例案件，不服臺灣澎湖地方法院
八十八年度訴字第七六號中華民國八十九年二月八日第一審判決（起訴案號：臺灣澎
湖地方法院檢察署八十八年度偵字第六二六號），提起上訴，本院判決如左：
      主  文
原判決撤銷。
甲○○無罪。
      理  由
一、公訴意旨略以：被告甲○○基於概括之犯意，未向主管機關申請許可，竟與大陸
    地區某不詳姓名之人，基於犯意之聯絡，由被告分別於民國八十八年八月十五日
    、同年九月二十七日、同年十月二十八日，駕駛「昇東興號」漁船，從澎湖縣西
    嶼鄉內垵南港報關出海，擅自航行至大陸地區福建省崇武港沿海，搭載並僱用由
    該不詳姓名之人所仲介未經申請核准入出台灣地區之大陸地區人民占建東、張建
    明、盧建章、張明方、張國輝，非法使其進入台灣地區澎湖縣西嶼鄉內垵村附近
    海域，至同年十一月三日下午四時四十分許，為檢察官指揮澎湖憲兵隊當場查獲
    ，因認被告涉犯台灣地區與大陸地區人民關係條例第八十條第一項前段違反中華
    民國船舶，非經主管機關許可，不得航行至大陸地區之規定、第八十三條第一項
    違反不得僱用大陸地區人民在台灣地區從事未經許可之工作之規定、第七十九條
    第一項違反不得使大陸地區人民非法進入台灣地區之規定之罪嫌。
二、按犯罪事實應依證據認定之，無證據不得推定其犯罪事實；又不能證明被告犯罪
    者，應諭知無罪之判決，刑事訴訟法第一百五十四條、第三百零一條第一項分別
    定有明文。又認定不利於被告之事實，須依積極證據，苟積極證據不足為不利於
    被告事實之認定時，即應為有利於被告之認定，更不必有何有利之證據。且事實
    之認定，應憑證據，如未能發現相當證據，或證據不足以證明，自不能以推測或
    擬制之方法，以為裁判基礎；而認定犯罪事實之證據，係指足以證明被告確有犯
    罪行為之積極證據而言；其為訴訟上之證明，須於通常一般之人均不致有所懷疑
    ，而得確信其為真實之程度，始得據為有罪之認定，最高法院三十年上字第八一
    六號、四十年台上字第八六號、六十九年度台上字第四九一三號、七十六年度台
    上字第四九八六號判例可資參酌。
三、公訴人認被告涉犯右揭犯行，無非以證人占建東、張建明、盧建章、張明方、張
    國輝於憲兵隊之之供述，及卷附之機漁船進出港檢查表、大陸地區勞務合同書、
    輸出勞務人員名單為論據。訊據被告堅決否認至大陸沿海搭載僱用大陸人民，及
    非法僱用大陸地區人民、非法進入台灣地區之犯行，辯稱：占建東等五人係先由
    他人搭載至公海，伊在公海接駁僱用，且伊僱用大陸船員在台灣地區離岸十二浬
    外捕魚，有向漁會申請許可，平時在公海作業，查獲當天因風浪很大，符合入港
    標準，伊經警察機關許可而入港停泊於澎湖縣西嶼鄉內垵南港防波堤等語。
四、經查：
（一）大陸地區人民占建東、張建明、盧建章、張明方、張國輝固於憲兵隊訊問時均
      供稱係由大陸崇武鎮登船，有搭乘「昇東興號」漁船來台灣地區云云，惟其等
      於偵查中又供稱係從崇武鎮出海，再坐船東在十五海浬外僱請不知名漁船搭載
      至澎湖等語（偵查卷第十二頁），先後供述不同，已有瑕疵。由憲兵隊詢問筆
      錄及所印製之查獲大陸人民偷渡入境初步偵訊資料表觀之，其問答制式化且對
      出海之過程描述甚為簡短，又渠等由大陸崇武鎮出海時，究竟是否搭乘被告之
      「昇東興號」漁船，供述未能連貫，恐有斷章取義之虞，自難採認。當以其等
      於檢察官偵查時所供為可採，是被告係在十五浬外之公海搭載占建東等五人，
      並非駕駛「昇東興號」漁船航行至大陸地區接駁上開大陸船員，即難認其有違
      反臺灣地區與大陸地區人民關係條例第二十八條第一項規定而應依同條例第八
      十條第一項前段處罰情事。
（二）查澎湖縣四面環海，居民多以海為田恃賴漁業資源營生，鑑於近年來漁業資源
      日益枯竭，青壯人口大量外移，中央乃訂定臺灣地區漁船船主在臺灣地區離岸
      十二浬以外海域僱用大陸地區船員暫行措施、臺灣地區漁船船主接駁受僱大陸
      地區船員許可辦法及僱用大陸地區船員應行注意事項等法令開放漁船於十二浬
      以外海域僱用大陸船員協助作業，以應漁民實際需求。依台灣地區漁船船主在
      台灣地區離岸十二浬以外海域僱用大陸地區船員暫行措施第四條之規定：「漁
      船船主應自大陸船員受僱上船之日起七日內，將大陸船員之個人基本資料及上
      船時間，報請漁船所屬漁會登記」，「漁會應自接獲前項大陸船員上船或離船
      資料之日起三日內，轉報省（市）漁業主管機關備查，並副知相關機關」，被
      告在台灣地區離岸十二浬以外之公海，僱用大陸地區船員，自應適用上開規定
      ，亦即自大陸船員受僱上船之日起七日內，將大陸船員之個人基本資料及上船
      時間，報請漁船所屬漁會登記即可，漁會自會轉報主管機關，被告毋庸再向行
      政院大陸委員會申請許可。本案被告所僱用之大陸船員，其中占建東供述係於
      八十八年九月二十七日從大陸登船（憲兵隊卷第二頁背面、第二七頁）；張建
      明供述係於八十八年八月十五日從大陸登船（憲兵隊卷第二八頁）；盧建章供
      述係於八十八年十月十九日於崇武鎮上岸（憲兵隊卷第六頁背面、第二九頁）
      ；張明方供述係於八十八年九月二十七日從大陸登船（憲兵隊卷第八頁背面、
      第三十頁）；張國輝則亦未表示何時登船，該五名大陸船員均未表示何時搭乘
      被告之昇東興號漁船。而被告於八十八年八月十六日曾向澎湖區漁會申報大陸
      船員張明方、占建東、張建明、張國輝，上船日期為八十八年八月十六日，離
      船日期為八十九年二月十五日；又於八十八年十一月四日向澎湖區漁會申報大
      陸船員盧建章，上船日期為八十八年十一月二日，離船日期為八十九年五月一
      日，此有台灣地區漁船在台灣地區離岸十二浬以外海域僱用大陸船員上船報告
      表、福建省惠安縣惠新貿易公司輸出勞務人員名單各二份（本院卷第八八頁、
      第八九頁）、短期漁工勞務合同書一份（本院卷第五六頁至第五八頁）附卷可
      稽，是被告之僱用上開五名大陸地區人民當船員，係合於上開規定，並無違反
      台灣地區與大陸地區人民關係條例第十五條第四款所定僱用大陸地區人民於臺
      灣地區從事未經許可之工作情事，即與同條例第八十三條第一項處罰之要件有
      間。
（三）又依右揭台灣地區漁船船主在台灣地區離岸十二浬以外海域僱用大陸地區船員
      暫行措施第五條之規定：「受僱大陸船員不得隨漁船進入台灣地區離岸十二浬
      以內，但因急病、災難或其他特殊事故，必須進入台灣地區離岸十二浬以內時
      ，準用外國人入出國境及居留停留規則第五章規定辦理」，又依外國人入出國
      境及居留停留規則第五章即第二十一條第一項之規定：「外國人於居留期間內
      有出境後再入境之必要者，應向居留地警察局申請核發重入境許可」，準是，
      受僱大陸船員因急病、災難或其他特殊事故，必須進入台灣地區離岸十二浬以
      內時，向當地警察局申請入境許可即可。被告指稱於八十八年十一月一日入港
      （偵查卷第四十頁），而當日極大陣風為十級、最大風力為八級，十一月二日
      之極大陣風亦為十級、最大風力為八級，十一月三日之極大陣風為九級、最大
      風力為七級，此有中央氣象台東吉島氣象測站之統計表二份在卷足憑（偵查卷
      第三五頁、第三六頁），海況確實惡劣，實有安全顧慮（參考「台灣地區漁船
      船主接駁受僱大陸地區船員許可辦法」第八條第一款所定「暫置大陸船員之漁
      船應錨泊於劃定地區，但因緊急、不可抗力事故、氣象預報平均風力達七至八
      級、陣風九級以上或當地海況惡劣者，不在此限」之入港規定。且經證人即當
      時任職於澎湖縣白沙分局內垵北漁港分駐所警員朱志強到庭證稱：「我們那裡
      有三個查詢地點：即東吉氣象站、澎湖氣象站、漁業電台。其中一個電台有達
      到該標準，就可以准大陸漁工進來。當天我們漁駐所有向氣象台查證，風力有
      達到進港標準，才准他們寫切結書」，「風力達到標準，就進港後寫切結書。
      如果我們發現風力沒有達到標準，就會馬上驅離」，「我們經查證過才准許入
      港」（本院卷第三七頁、第三八頁），復有警察局准許入港後，被告所簽具之
      切結書可按（偵查卷第四二頁）。職故，被告駕駛之昇東興號漁船，於八十八
      年十一月一日搭載大陸船員占建東、張建明、盧建章、張明方、張國輝進入台
      灣地區澎湖縣西嶼鄉內垵村附近海域避風，係因海上風力已達入港標準之特殊
      事故，經由當地管轄之警察機關准許，始進入台灣地區，即無違反臺灣地區與
      大陸地區人民關係條例第十五條第一款規定使大陸地區人民非法進入臺灣地區
      之犯意及行為甚明，自與同條例第七十九條第一項之處罰構成要件不符。
（四）再以，上開大陸船員占建東、張建明、盧建章、張明方、張國輝均於憲兵隊供
      稱受僱後係居住於船上，其中張建明、張國輝並供稱受僱後係居住於昇東興號
      ，張明方、張國輝又供稱同行者尚有其他四名大陸船員，渠等均未供述居住在
      「泰全成號」，尚難以證人即警員朱志強之證詞：「泰全成號漁船從我到職後
      一直停在該海面，該船上住有內垵人民所僱用之大陸漁工，從我到職後就有大
      陸漁工」（原審卷第二八頁），及檢察官勘驗筆錄記載「泰全成號」停泊情形
      、照片二張（偵查卷第五三頁、第五四頁），而認渠等平時有進入台灣地區之
      海上居住，或被告有使渠等進入台灣地區澎湖縣西嶼鄉內垵村附近海域作業情
      事。至上開大陸船員占建東、張建明、盧建章、張明方、張國輝雖均於憲兵隊
      供稱係偷渡登陸內垵南港防波堤入港云云，上開五名大陸船員於案發後不久，
      已被遣送回大陸，因此無從對該證人再詳細加以訊問，所稱登陸究係指八十八
      年十一月一日入港避風，抑或平時即居住台灣地區海面？未能詳為敘述明確，
      自難採憑。另被告自八十八年十月十六日起雖出入台灣地區漁港多次，有機漁
      船（含船員）進出港檢查表可參（偵查卷第四八頁、第四九頁），惟據檢查表
      所載，該船出發人數均僅二、三人，尚難認上開大陸船員有隨船進入台灣地區
      ，亦難遽認被告將大陸船員置於台灣地區領海之某船上，職是，自不得採為不
      利被告之證據。
（五）綜上所述，足見被告所辯，尚可採信。此外，復查無其他積極證據足認被告有
      何航行至大陸地區及非法僱用大陸船員、非法進入台灣地區之犯行，自屬犯罪
      不能證明，依法應諭知被告無罪之判決。
五、原審認被告違反不得使大陸地區人民非法進入台灣地區之規定，而以被告誤信為
    合法行為，諭知免刑之判決，尚有未洽。檢察官上訴意旨以被告非不知法律，其
    僱用大陸漁工未向行政院大陸委員會申請許可，於非法僱用後，事後始向澎湖區
    漁會報備，且未依規定安置大陸漁工於十二海浬領海之外，而指摘原判決不當，
    雖無理由，惟原判決既有可議，自應由本院撤銷改判，諭知被告無罪之判決。
據上論結，應依刑事訴訟法第三百六十九條第一項前段、第三百六十四條、第三百零
一條第一項，判決如主文。
本案經檢察官陳新慶到庭執行職務。
中    華    民    國     八十九     年       八       月       十六     日
                              臺灣高等法院高雄分院刑事第三庭
                                  審判長法官  莊秋桃
                                        法官  謝宏宗
                                        法官  魏式璧
右正本證明與原本無異。
如不服本判決，應於判決送達後十日內向本院提出上訴狀，其未述理由者並應於提
出上訴狀後十日內向本院補提理由書（應附繕本)。
                                      書記官  楊茱宜
中    華    民    國     八十九     年       八       月       十九     日
                                                                        Ａ


司法院資訊處製作；財團法人民間司法改革基金會備份。
